臺灣臺北地方法院民事判決　　　　　　　　　　　九十一年度重訴字第一三七五號
　　原　　　告　辛○○
　　訴訟代理人　張迺良律師
　　複代理人　　蔡亞寧律師
　　　　　　　　簡宏明律師
　　被　　　告壬○○
　　　　　　　甲○○
　　　　　　　庚○○
　　　　　　　乙○○
　　　　　　　戊○○
　　　　　　　丁○○
　　　　　　　丙○○
　　　　　　　陽信商業銀行股份有限公司
　　右　一　人
　　法定代理人　己○○
　　右　三　人
　　訴訟代理人　薛松雨律師
　　　　　　　　王玫珺律師
右當事人間侵權行為損害賠償事件，本院於民國九十三年一月八日辯論終結，判決如
左：
    主  文
壹、被告乙○○、戊○○應給付原告新台幣壹仟萬元，及自民國九十一年八月二十六
    日起至清償日止，按年息百分之五計算之利息。
貳、原告其餘之訴駁回。
、訴訟費用由被告乙○○、戊○○連帶負擔。
肆、本判決第一項於原告以新臺幣佰萬元為被告供擔保後，得假執行。但被告乙○○、戊○○以新臺幣壹仟萬元為原告供擔保，得免為假執行。
伍、原告其餘假執行之聲請駁回。
    事  實
壹、原告方面：
（壹）聲明：（第七頁背面）
  一、被告應連帶給付原告新台幣壹仟萬元，及自起訴狀繕本送達翌日起至清償日止
      ，按年利率百分之五計算之利息。
  二、訴訟費用由被告等連帶負擔。
  三、原告願供擔保，請准宣告假執行。
  訴訟標的：侵權行為損害賠償請求權（民法第一百八十四條、第一百八十五條、第
      一百八十八條）
（貳）陳述：（見起訴狀）
  一、緣被告乙○○於中自稱係買主「王建國」，被告庚○○自稱係誠信法律代書事
      務所土地代書「魏雪惠」，被告戊○○自稱係誠信法律代書事務所助理「謝文
      雄」，被告壬○○為辦理土地房屋過戶之代理人及登記名義人，被告甲○○係
      被告壬○○之介紹人及保證人，被告丁○○、丙○○為被告陽信商業銀行（下
      稱：陽信銀行）之貸款承辦人，以上諸人共同詐騙原告而為共同侵權行為人。
  二、座落於台北市○○區○○段四小段七十八─一地號、所有權應有部分八分之一
      之土地，及其上建號第二九四號─門牌號碼為台北市○○○路○段十八巷十七
      之一號二樓房屋本係原告所有（以下合稱：本件房地）。民國（下同）八十九
      年四月二日，原告在上址陽台懸掛「售」字樣，同年四月三日上午，乙○○（
      自稱王建國）意圖為不法之所有，來電表示欲購屋，並約定同年四月四日前來
      上址與原告配偶徐華美洽商購屋事宜。次日，乙○○前來佯稱正在售屋，若需
      代書可找該代書辦理過戶手續，留下0000000000行動電話號碼，並
      抄去上開土地暨建物權狀字號。四月六日上午，徐男即帶一自稱為其表哥者前
      來看屋，同日上午十時半並有一自稱為銀行行員之人前來室內拍照乙張，謂供
      申請貸款之參考。四月九日，徐男復來電約定隔日即交付定金。四月十日，乙○○至原告處支付定金五萬元，以資取信。
  三、嗣乙○○佯稱已與代書談妥後續簽約事宜，遂與原告約定於同年四月十五日上
      午十一時會面，地點為台北市○○○路一０三號二樓之九之誠信法律代書事務
      所會面。原告依約前往，庚○○（自稱魏雪惠）即向原告詐稱其係誠信法律代
      書事務所土地代書，其助理戊○○（自稱謝文雄）亦在場；庚○○出示「魏雪
      惠」土地代書之名片予原告，同時交付原告「備證用印時買賣雙方應備證件」
      表格乙份，除以鉛筆於其上書寫外，並要求原告需依其所勾選之證件及份數準
      備。
  四、原告不疑有他，於同年四月十八日會同乙○○至誠信法律代書事務所簽約，約
      定買賣總價為一千五百五十八萬元。原告依黃女事先交代，而當場交付
      本、印鑑證明書、印鑑章、土地權狀正本、建築物權狀正本、最近一期房稅地
      稅收據等；乙○○則於當日交付原告現金一百萬元，並開立面額分別為伍佰伍
      拾捌萬元（五月十八日到期）及玖佰萬元（五月廿八日到期）之商業本票二紙
      以為擔保。原告質疑本票效力，庚○○詐稱願將契約第十三條修改為「一切由
      代書人保證擔負」，並加蓋代書事務所章及其私章，以取信於原告，原告因而
      同意。黃君並在空白表格蓋用原告印鑑，聲稱辦理過戶手續之用。
  五、庚○○當場向原告佯稱：原告與乙○○原應於土地增值稅單核下後三日，三人
      共赴玉山銀行開戶，由乙○○將第二期款伍佰伍拾捌萬元撥入原告帳戶，並繳
      納相關稅款。同年五月四日中午，原告接獲稅捐單位通知，旋與徐男連絡，徐
      卅分，原告接獲「王建國」寄來快遞，內附本件房地所有權狀等物，載明已過
      戶予壬○○，並由其代繳稅金。原告不知壬○○究為何人，遂在同日下午一時
      赴誠信法律代書事務所，但已人去樓空，電話也無人回應，買主「王建國」行
      動電話亦已為空號。經管理員及房東告知，始發現乙○○所留電話00000
      00000與戊○○留於該處之電話號碼相同，且上開事務所房屋係被告等於
      八十九年四月起租，承租人為被告戊○○（自稱謝文雄），租金僅付至五月中
      旬。原告至此發覺受騙；向地政機關調閱資料，發現壬○○於八十九年四月二
      十八日親辦過戶手續，同年五月一日持之向陽信商業銀行辦理最高限額抵押權
      珠係壬○○之介紹人及保證人，並收受乙○○交付之報酬，亦為詐騙集團之一
      員。上述諸人對原告共同實施侵權行為。本件房地業經陽信商業銀行執行抵押
      物拍賣程序完畢。
  六、丁○○、丙○○於八十九年四、五月間分別擔任陽信商業銀行大屯分行之經理
      及行員。與詐騙集團共同侵權行為如下：
      (1)八十九年四月六日上午，丁○○配合被告乙○○前來室內拍照，謂供申請貸
        款之參考，致原告不疑有他而誤信被告等確有購屋之意。丁○○於無人申請
        貸款前即先行配合詐騙集團至告訴人房屋拍照，顯見丁○○亦為該集團之成
        員或與之勾結，共同詐騙原告。
      (2)再者，壬○○、甲○○於八十九年四月十七日至陽信商業銀行，以偽造原告
        署押買賣契約辦理本件房地抵押貸款，丁○○及丙○○承辦本案，當天僅替
        甲○○辦理對保手續，直至撥款當日始辦理壬○○對保手續，顯與銀行作業
        程序不符。而由地政事務所登載之房屋買賣發生日期為四月十八日，顯見丁○○及丙○○之所以未將對保手續載為四月十七日，係因彼等早已知悉買賣
        原因尚未發生所致。該屋現遭陽信銀行聲請拍賣。
      (3)壬○○辦理貸款手續時，確有提供偽造之全部房屋買賣契約書供銀行核對附
        卷，當時丙○○並於契約書影本正面蓋上「與正本相符」之章及其職章，確
        認該影本與正本相符。嗣因原告事後追查，陽信銀行留存影本欠頁（即契約
        第八至十四條）丁○○及丙○○竟心虛將「與正本相符」字樣及其職章塗掉
        ，可證其確係共同詐騙。陽信銀行為郭、張之僱用人，自應連帶負責。
      (4)依陽信商銀提出之授信批覆書所示，貸款案應於「過戶完成交屋後始可貸放
        ，然被告丁○○、丙○○竟於過戶當日未交屋前，即將系爭貸款如數貸放予
        被告壬○○及其他被告（見第六三頁背面）
（）證據：
      提出收據、名片、備證用印時買賣雙方應備證件表、買賣契約書三份、本票二
      張、土地所有權狀二份、建物所有權狀二份、過戶相關文件、貸款契約書影本
      、扺押物設定契約書一份。聲請調取本件房地登記資料。聲請訊問證人徐華美
      （原告配偶）
貳、乙○○以外被告方面：（甲○○未於最後言詞辯論期日出庭，以往辯論如下）
（壹）聲明：（第三九、六０、八四頁）
  一、駁回原告之訴。
  二、訴訟費用由原告負擔。
  三、陽信銀行、丁○○、丙○○另陳明如受不利判決，請准供擔保免假執行。
（貳）陳述：
  一、壬○○：
    (1)我是透過朋友甲○○介紹認識乙○○，說乙○○有一房子，甲○○告訴我乙○○信用不好，他想要貸款，要找一個信用好，因為我的信用還不錯，他就借用
      我的名義去向陽信銀行貸款，而乙○○提供和平東路的房子給陽信銀行擔保（
      當時房子已過戶在我名下）。當時乙○○自稱他是謝文雄，他有拿一證件給我
      看。（第六０頁，一０九至一一０頁）
    (2)那名男子（乙○○）告訴我說他叫謝文雄，且拿一張駕照。貸款是在五月初撥
      下來，是領現金，我要領現金，行員還有說不安全，我有聯絡謝文雄，他還有
      帶我去銀行，但謝文雄還是堅持要領現金，他說他會跟行員聯絡，後來我到陽
      信銀行二樓，我有聽到一個行員在講電話，有說「好，我讓他領現金」，我認
      為那就是謝文雄打電話。（第一一八頁）
    (3)我去過銀行二次，第一次可能是四月十七日星期一，當時我是與自稱是謝文雄
      去銀行，我有問他事務所在哪裡，他有帶我去南京西路誠信代書事務所，同一
      天要辦理對保，有在代書事務所簽買賣契約書，後到陽信辦對保，甲○○、謝
      文雄都有陪我去，到達陽信就有一位自稱劉先生（非行員）接待，謝文雄沒有
      進去陽信，劉先生介紹我們認識郭經理，到達二樓感覺上郭先生好像知道我們
      是辦貸款的。第二次好像是五月二日好像是撥款那天。劉先生有去警察局。（
      第一一八至一一九頁）
    (4)我所說的謝文雄並不是庭上這位戊○○，而是乙○○，因為乙○○有次出席偵
      查庭。目前房子已被台北法院拍賣拍賣債務人是我，權利人是陽信銀行，而且
      還不足以清償貸款，我也是被害人，還差一百多萬元。（第一四八頁）
    (5)乙○○領到貸款當天，乙○○就拿契約讓我簽，當時甲○○不在場，他好像證
      明二個月之後會賣掉。當時契約上的「謝文雄」已簽名蓋章，不是當場簽的。
    　當初甲○○向我介紹時，沒有說對方姓名，只說因為有法拍屋，對方信用有問
      題，所以要找我。到來來飯店時，對方遞名片給我，上面寫誠信代書謝文雄，
      後來我要看證件，他就拿駕照給我，上面寫謝文雄。我是擔心，還是要看他的
      事務所，謝文雄就帶我去南京西路的事務所（忘記門牌號碼），甲○○沒去，
      現場是個辦公室，有辦公桌及招牌，現場戊○○有坐在裡面，所以我就離開了
      。（第一四九一至一五０頁）
    (6)我同意當人頭是因為乙○○提供十五萬元及預付二個月房貸利息。（第一五一
      頁）
  二、甲○○：（第一四八至一五一頁）
    (1)我是賣機票，才認識乙○○，是乙○○向我借錢，拿
      。他要我幫他介紹找人頭，因為他有法拍屋，需要人頭。乙○○拿
      看時
    (2)我與乙○○第一次在八德路的華新餐廳見面時，戊○○也在場。第二次與壬○○去來來飯店和乙○○碰面時戊○○也在場，乙○○當時有拿駕照給壬○○看
      ，但是沒給我看，我不知到駕照上面的姓名是乙○○或謝文雄。第三次乙○○
      在中山北路的時時樂要請我吃飯，當時戊○○也在場。
    (3)戊○○在場只有吃飯，很少講話，第一次乙○○有給他提款卡去提款，我忘記
      提款原因。乙○○好像有拿壬○○的契約給我看過，但內容我不清楚。乙○○
      找我做仲介，他說要給我五萬元傭金，但實際上只給三萬元。
  三、黃月珠：
      我沒看過原告（第八五頁）。我不認識徐華美，且我也沒有去過誠信代書事務
      所，也沒自稱是魏雪慧（第一一八頁）。
  四、戊○○：
      我不認識徐華美，且我也沒有去過誠信代書事務所（第一一八頁）。甲○○說
      的三次我都在場，但都是與乙○○在談別的事，都是談法拍屋投資的事，和壬○○、甲○○無關（第一四九頁）。碰到壬○○那次，我是去找乙○○，我不
      知道壬○○會來（第一五０頁）。
  五、丁○○、丙○○、陽信銀行方面：
    (1)原告指稱被告丁○○、丙○○涉嫌詐欺犯行部分，業經台灣台北地方法院檢察
      署檢察官九十一年度偵字第五五二七號不起訴處分在案。丁○○、丙○○二人
      因壬○○之申請，審核一切相關文件，轉送總行由總經理批准後，核撥貸款，
      並無不法。至於壬○○取得系爭房屋，是否涉有不法，被告二人無從得知，原
      告主張被告二人有與本件其餘被告勾結，共同詐騙原告行為，被告二人否認，
      原告應負舉證責任。陽信銀行亦不必負責。（見第四一、四二頁）
    (2)銀行之貸放款作業，貸款人先提出書面申請再勘查擔保品，或先勘查擔保品再
      正式提出申請書，均無不可；貸款人是否提出與前手之買賣契約，亦非絕對；
      於房地買賣時，因買受人多須向銀行貸款以支付買賣價金，為使買賣雙方之風
      險降至最低，均併案申請房地移轉登記及抵押權設定登記，使房地移轉登記及
      抵押權設定登記能於同日完成，以取得銀行撥款，故均於房地移轉登記前即先
      行簽訂抵押物設定契約書，方能併案送件，本件被告丁○○、丙○○於辦理貸
      放款上並無任何疏失，原告指稱被告等有違反銀行之正常作業程序，核撥貸款
      ，顯係不諳銀行作業程序而致。（第八六至八七頁）
    (3)縱認被告丁○○、丙○○於核准本件貸款時有過失，惟本件被告之損失係因房
      地遭乙○○等人所詐騙，與被告是否核撥貸款無因果關係，原告之請求顯無理
      由。（第八七頁）
    (4)丁○○補充：壬○○所說的辦貸款情形，的確事先有位劉先生打電話說他要辦
      貸款，要我撥時間安排，我以前在北投分行就認識客戶劉先生，他的全名劉啟
      吉，我對謝文雄沒有印象。（第一九０頁）
（）證據：
    一、壬○○：信託契約書一份（第一一一頁）
    二、丁○○、丙○○、陽信銀行：
　　　(1)台灣台北地方法院檢察署檢察官九十一年度偵字第五五二七號不起訴處分書
      (2)陽信商業銀行授信批覆書影本。
      (3)房屋貸款申請暨約定書影本（第四六頁書狀）
      (4)取款條影本（第一０八頁）
      (5)撥款紀錄（第一九三頁）
、被告乙○○未於言詞辯論期日到場，亦未提出準備書狀作何聲明或陳述。
肆、本院依職權調取台灣台北地方法院檢察署九十年度偵字第四三二四號、九十一年
    度偵字第五五二七號偵查案卷、臺灣士林地方法院九十年度執字第七八九一號民
    事執行案卷。
    理  由
一、本件被告乙○○、甲○○未於最後言詞辯論期日到場，核無民事訴訟法第三百八
    十六條各款所列情形，爰依原告之聲請，由其一造辯論而為判決。
二、原告主張乙○○冒名「王建國」，與戊○○（冒名「謝文雄」）、魏雪慧佯裝開
    誠信法律代書事務所，詐稱欲購買本件房地並交付定金共一百零五萬元，於八十
    九年四月十八日取得原告印鑑、權狀等資料，據以辦理所有權移轉登記並向陽信
    銀行設定抵押權一千一百四十萬元一事。戊○○則否認共同侵害原告權利，只是
    單純與乙○○碰面云云。經調查：
    (1)原告主張事實，業經提出「王建國」收據、「魏雪慧」名片、備證用時買賣雙
      方應備證件表、買賣契約書三份（分別係原告與乙○○間、壬○○與辛○○間
      、陽信銀行所留存）本票二張、土地所有權狀二份（原告、壬○○各一份）、
      建物所有權狀二份（原告、壬○○各一份）、過戶相關文件、貸款契約書影本
      、扺押物設定契約書一份為證。乙○○於亦警訊自承詐騙原告（見台灣台北地
      方法院檢察署九十年度字第四三二四號影印偵查卷第二至五頁），足認乙○○
      確有右述詐財行為。
    (2)原告配偶徐華美證稱，八十九年四月十八日在誠信代書事務所看過戊○○，當
      時戊○○沒有給我名片，他沒有說他是做什麼，但他在那邊有辦公桌（第一一
      七頁）；足證戊○○在虛設之誠信代書事務所工作。
    (3)共同被告壬○○陳明：當初甲○○介紹時，沒有說對方姓名，只說因為有法拍
      屋，對方信用有問題，所以要找我。到來來飯店時，對方遞名片給我，上面寫
      誠信代書謝文雄，後來我要看證件，他就拿駕照給我，上面寫謝文雄。我是擔
      心，還是要看他的事務所，謝文雄就帶我去南京西路的事務所（忘記門牌號碼
      ），甲○○沒去，現場是個辦公室，有辦公桌及招牌，現場戊○○有坐在裡面
      ，所以我就離開了（第一五０頁）。共同被告甲○○亦說明，我與乙○○第一
      次在八德路的華新餐廳見面時，戊○○也在場。第二次與壬○○去來來飯店和
      乙○○碰面時戊○○也在場，第三次乙○○在中山北路的時時樂要請我吃飯，
      當時戊○○也在場（第一四八頁）。核與徐華美證詞相符，堪認戊○○與乙○○共同虛設誠信代書事務所向原告施詐。
    (4)戊○○雖辯稱沒有去過誠信代書事務所，沒見徐華美；碰到壬○○那次，我是
      去找乙○○，我不知道壬○○會來；甲○○說的三次我都在場，但都是與乙○○談別的事，和壬○○、甲○○無關（見第一一八、一四九、一五０頁）。但
      是，乙○○於警訊即坦承與甲○○、壬○○在來來飯店碰面時，戊○○亦在場
      （見右述偵卷第三頁背面），足見戊○○係共犯，所辯不足採信。
    因此，原告主張乙○○、戊○○共同詐財一事，應係真正。
三、其他被告方面：
    按，當事人主張有利於己之事實者，就其事實有舉證之責任，民事訴訟法第二百
    七十七條定有明文。原告主張其餘被告亦屬共同侵權行為人，陽信銀行與丁○○
    、丙○○應共同負責；但其餘被告一致否認犯罪。經調查：
    (1)證人徐華美明確證稱未見過壬○○、甲○○，不確定魏雪慧就是庚○○（第一
      一七頁）。依證人所言，鍾、吳、黃三人並未出面詐騙原告。則原告自應提出
      進一步證據以證明彼涉有共同侵權行為。
    (2)壬○○坦承經甲○○介紹為登記人頭，是因為乙○○提供十五萬元及預付二個
      月房貸利息；乙○○自稱為「謝文雄」，我有查看他的駕照，還去南京西路的
      誠信代書事務所查證。現在房屋已被拍賣，還差銀行一百多萬元等語。經調取
      臺灣士林地方法院九十年度執字第七八九一號執行案卷，本件房地以於九十年
      十月十五日以九百五十二萬六千元拍定，但壬○○積欠陽信銀行本件貸款為九
      百四十六萬五千一百三十九元及自八十九年七月二日起至清償日日按年息百分
      之七．四之利息。足見壬○○亦遭乙○○等人詐騙，誤信對方係「謝文雄」而
      願意出名擔任本件房地所有權人、抵押貸款名義人；顯見壬○○亦應乙○○詐
      騙而背負鉅額債務，純係被利用之不明詳情人頭。
    (3)吳秀珠僅係介紹壬○○與乙○○認識，並未直接侵害原告權利。又，原告未能
      證明黃月珠係冒名「魏雪慧」者，均不得命其負侵權責任。
    (4)至於丁○○、丙○○雖經原告指為共犯，但是原告並未證明彼等與乙○○等人
      勾結；依原告所述內容，純係彼等承辦貸款有無核對相關文件是否缺頁，其他
      程序並無不法可言。原告空言郭君、張君係共同侵權行為人，但未舉證證明此
      情（台灣台北地方法院檢察署九十一年度偵字第五五二七號已對二人不起訴）
      ；郭、張二人至多在處理貸款過程有疏失，尚無法與故意詐騙之乙○○、戊○○成立共同侵權行為。
    綜右，原告未能證明壬○○、丁○○、丙○○、庚○○、甲○○係共同侵權行為
    人。郭、張二人既無侵權行為，陽信銀行亦不必負擔僱用人連帶責任。
四、原告依據侵權行為損害賠償請求權（民法第一百八十四條第一項前段、第一百八
    十五條第一項）提起本訴，請求被告乙○○、戊○○連帶給付一千萬元及自起訴
    狀繕本送達次日（即民國九十一年八月二十六日）起至清償日止，按年息百分之
    五計算之利息，合於法律規定，應予准許。其餘部分為無理由，應予駁回。
五、原告陳明願供擔保以代釋明，聲請宣告假執行，經核其勝訴部份，合於法律規定
    ，爰酌定相當之擔保金額宣告之；其餘假執行之聲請，因該部份訴之駁回而失所
    依據，應予駁回。
六、因本案事證已臻明確，雙方其餘主張陳述及所提之證據，均毋庸再予審酌，附此
    說明。
七、綜上，原告之訴為一部有理由，一部無理由，依民事訴訟法第七十九條、第八十
    五條第二項、第三百八十五條第一項前段、第三百九十條第二項，判決如主文。
    （一、二審訴訟費用係指法院所收取費用與送達費用，不含律師費等費用。）
中　　　華　　　民　　　國　　九十三　　年　　　一　　　月　　 十五 　　日
                                    民事第二庭法官    吳燁山
右為正本係照原本作成。
如對本判決不服，應於送達後廿日內，向本院提出上訴狀（應按對方人數提出影本，
免附郵票）。並按民事訴訟法第七十七條之十六、之十三、台灣高等法院九十二年八
月六日（九二）院田文公字第０三０二八號函（逾十萬元之部分，均提高十分之一之
裁判費）繳納上訴費；計算公式可自司法院網站之「民事事件新制徵收費用標準」閱
覽、下載。
中　　　華　　　民　　　國　　九十三　　年　　　一　　　月　　 十五 　　日
                                            書記官    柯月英
